【裁判字號】    97,上易,597
【裁判日期】    970521
【裁判案由】    詐欺
【裁判全文】
臺灣高等法院刑事判決                 97年度上易字第597號
上  訴  人  臺灣臺北地方法院檢察署檢察官
上  訴  人
即  被  告  丁○○
選任辯護人  吳玲華律師
            楊華興律師
上列上訴人因詐欺罪案件，不服臺灣臺北地方法院96年度易字第
1101號，中華民國97年1 月18日第一審判決（起訴案號：臺灣臺
北地方法院檢察署96年度偵字第8499、8500號），提起上訴，本
院判決如下：
    主  文
原判決撤銷。
丁○○意圖為自己不法之所有，以詐術使人將本人之物交付，處
有期徒刑拾月，減為有期徒刑伍月，如易科罰金，以銀元佰元
即新臺幣玖佰元折算壹日。
    事  實
一、丁○○有竊佔前科（不構成累犯）。緣丁○○係鴻總企業股
    份有限公司（下稱鴻總公司）實際負責人，明知鴻總公司所
    有位於臺北市萬華區○○○路六十三之一號一樓至四樓房屋
    （土地坐落於臺北市○○區○○段二小段0000－000
    0地號，一至四樓房屋之建號分別為臺北市○○區○○段二
    小段00000－000建號、00000－000建號、
    00000－000建號、00000－000建號）已出
    租予陳菊洋，租約自民國九十年五月三十日起至九十八年五
    月二十九日止，竟意圖為自己不法之所有，於九十一年七月
    十一日，以前開房、地向華南商業銀行股份有限公司（設臺
    北市中正區○○○路○段三十八號，下稱華南銀行）申請貸
    款時，故意隱匿上開於借貸契約有重要關係之事項，仍出具
    切結書表示提供抵押之不動產即上開房、地於提供設定抵押
    權之時確無任何租賃關係存在，致華南銀行成年承辦人員陷
    於錯誤，誤認上開房屋確實無租賃關係存在而未予扣除該房
    屋之用益收入，並於九十一年十一月二十二日借款新臺幣（
    下同）三千五百萬元，而多借予四百一十萬元之款項與核定
    新台幣六千萬元額度之最高限額抵押，致被告獲有較高額度
    之最高限額抵押，亦使社會大眾誤認鴻總公司上開房地有新
    台幣六千萬元融資價值。
二、案經乙○○、丙○○告發後由臺灣臺北地方法院檢察署檢察
    官偵查起訴。
    理  由
壹、程序方面：
  一、按「被告以外之人於審判外之言詞或書面陳述，除法律有
      規定者外，不得作為證據。」、「被告以外之人於偵查中
      向檢察官所為之陳述，除顯有不可信之情況者外，得為證
      據。」、「除前三條之情形外，下列文書亦得為證據：一
      、除顯有不可信之情況外，公務員職務上製作之紀錄文書
      、證明文書。二、除顯有不可信之情況外，從事業務之人
      於業務上或通常業務過程所須製作之紀錄文書、證明文書
      。三、除前二款之情形外，其他於可信之特別情況下所製
      作之文書。」、「被告以外之人於審判外之陳述，雖不符
      前四條之規定，而經當事人於審判程序同意作為證據，法
      院審酌該言詞陳述或書面陳述作成時之情況，認為適當者
      ，亦得為證據。」、「當事人、代理人或辯護人於法院調
      查證據時，知有第一百五十九條第一項不得為證據之情形
      ，而未於言詞辯論終結前聲明異議者，視為有前項之同意
      。」，刑事訴訟法第一百五十九條第一項、第一百五十九
      條之一第二項、第一百五十九條之四、第一百五十九條之
      五第一項、第二項分別定有明文。
  二、證人甲○○於檢察官偵查中之供詞，業經具結，有結文在
      卷為憑，且偵查中檢察官向被告以外之人所取得之陳述，
      原則上均能遵守法律規定，不致違法取供，其可信性極高
      ，並無顯有不可信之情況，揆之上開規定，證人甲○○於
      檢察官偵查中之供詞，得為證據。
  三、辯護人雖為被告丁○○主張：華南銀行九十六年十一月二
      十二日之陳報狀無證據能力云云，查承辦貸款業務為華南
      銀行通常之執行業務範圍，參諸證人即本案發生時任職華
      南銀行新泰分行經理謝世明於原審審理中所證：「（問：
      現在有無辦法說明這件的貸款案件，如果有租賃關係存在
      的話，你們會核貸多少錢？）這個算不出來，這要請鑑價
      人員核算。」、「（問：可否算出九十一年的價格？）要
      請鑑價人員以當時的價值重新算。」等情（見原審九十六
      年十月二十四日審判筆錄），並觀諸卷附之華南銀行房地
      產鑑定表，建物部分確實有一欄別為「出租情形」欄，足
      認抵押之建物有無出租情形，顯然會影響鑑價金額無誤，
      原審因認該華南銀行陳報狀所載之內容與事實相符，具有
      可信之特別情況，有刑事訴訟法第一百五十九條之四第三
      款之情形，且於本院97年5月7日審理時提示予被告並朗讀
      之（本院97年5月7日審理筆錄第7頁）， 而有證據能力。
  四、至證人即偵查中之共同被告陳菊洋於偵查中之供述及卷內
      其餘之書面證據資料，因辯護人於原審行準備程序時代被
      告主張稱對於證據能力部分全部不爭執，僅爭執證明力等
      語，本院審酌該等證據作成時之情況，並無不宜作為證據
      之情事，依上開規定，自均得作為證據。
貳、實體方面：
  一、訊據被告對於其為鴻總公司實際負責人，自九十年五月三
      十日起將上開房屋出租予證人陳菊洋八年，於九十一年間
      以鴻總公司所有前開房、地向華南銀行申請貸款時，曾填
      寫切結書表示提供抵押之不動產即上開房、地於提供設定
      抵押權之時確無任何租賃關係存在，華南銀行並借款三千
      五百萬元之事實坦承不諱，然矢口否認有何詐欺取財犯行
      ，辯稱：當時華南銀行承辦人員拿一大疊文件給其簽，故
      其並未注意看，且華南銀行之經理謝世雄、承辦人員甲○
      ○及專員都有來現場看過，華南銀行應該知道該處有出租
      給別人云云。
  二、本院查：
      (一)上開房、地確為鴻總公司所有，且上開房屋自九十年
          五月三十日起以每月租金五萬元之價格出租予證人陳
          菊洋，租賃期間至九十八年五月二十九日止，該租賃
          契約並於九十年七月二十六日至原審公證處公證等事
          實，業據被告坦認不諱，核與證人陳菊洋證述：伊有
          租賃臺北市○○○路六十三之一號四層樓全部，租賃
          期間是八年，從九十年到九十八年，租賃契約是在西
          寧南路六十三之一號辦公室簽的，是被告以公司名義
          跟伊簽約的，契約有經過公證，租金一個月是五萬、
          押金是二百萬，房子是四十年的房子，在好幾年前的
          一個夏天，記得被告帶著三、四個銀行的人進來，當
          時伊剛好在樓下看到被告跟銀行的人員，銀行的人說
          車子停在門口，伊還幫忙看車，其中一個是女生，被
          告當時只跟伊說是銀行的人而已，被告沒有跟伊說這
          個房子要去辦貸款，伊只知道有銀行的人來，做什麼
          伊不知道，那天銀行人員好像沒有問伊有關這個房子
          的事情，銀行的人好像也不知道伊是這個房子的承租
          人，當天因為在顧車，所以也沒有聽到被告與銀行人
          員間的談話，伊共看過銀行的人二次，第一次是夏天
          ，第二次大概隔半年，第二次銀行的人來時，被告有
          提一下說是要辦貸款，第二次並無任何銀行的人跟伊
          講話等情（見九十五年度他字第六七九○號偵查卷宗
          第六十八頁、原審九十六年十月二十四日審判筆錄）
          相符，並有上開房、地之土地登記謄本、建物登記謄
          本、房屋租賃契約、公證書（以上均影本）及證人陳
          菊洋所提出相關支付租金、押金之存款憑條、匯款回
          條、支票（均影本）等在卷可按。
      (二)再證人謝世明於原審審理中證稱：鴻總公司曾在華南
          銀行新泰分行以西寧南路的房子貸款，渠在承辦此案
          貸款時曾到現場去看過，一般該行的作業是如果超過
          三千萬的話，經理本人會去現場看，去好幾次，印象
          中是四層樓的房子，被告帶渠到被告的辦公室喝茶，
          公司好像是貿易部門，其他的作業由放款的甲○○當
          主辦，另外好像有好幾個徵信人員，當時看不出來一
          樓在做什麼，那時也沒有注意看，其中一次被告說不
          好停車，叫一個幫忙看著車，當時因為此案超過分行
          授權的權限三千萬，案子必須要送到總行，總行根據
          分行送出去的書類做審查，審查總行有一定的標準，
          過程比較久點，本案最後是由總行核准，當時渠去現
          場看不是為了鑑價，只是去看地點好不好耳，鑑價有
          鑑價的行員，當時去看時沒有注意去看這個房子有無
          租賃狀況，因為有時候一天跑兩、三個地方，被告沒
          有告訴渠該房屋有無租賃關係，渠也沒有問，當時聽
          被告之介紹後，認為這棟房子是被告在使用，依華南
          銀行的作業有無租賃都可以貸款，因為有抵押品，但
          若有租賃的話，會影響價值，估價時會有另外的算法
          ，也就是房屋的價值會另外算，土地的價值還是一樣
          不受影響，於房屋、土地辦貸款時，若房屋超過折舊
          年限，房屋的價值就沒有算在估價裡面，若房屋超過
          折舊年限，但有租賃關係時，在審查時會影響核貸金
          額，因為若以後要拍賣而有人租賃時，會比較不好處
          理，跟銀行辦貸款時若房屋無任何租賃關係存在，就
          要簽切結書，若有租賃關係，估價時會有另外的算法
          ，所以行員會特別問有無租賃，看是否要簽切結書（
          見原審九十六年十月二十四日審判筆錄）等語；證人
          即當時在華南銀行新泰分行擔任放款授信業務之承辦
          人員甲○○於偵查中證稱：貸款的不動產可以出租，
          但在貸款時要告知銀行，讓銀行在鑑價時可以扣除此
          部分之價值作正確的估價，在本件借款人簽立切結書
          時會告知不動產不能有三七五減租租約或出租，若此
          房屋有出租時也會影響核貸金額，當時至現場看屋時
          ，被告表示之前曾有出租，現已未續約收回公司自己
          使用等語（見九十五年度他字第六七九○號偵查卷宗
          第七十七、七十八頁），證人甲○○復於本院審理時
          證稱：當初我辦徵信有至現場看，當時房子沒有出租
          ，是空的，雖被告有打開房間，但並非每間都打開（
          見本院97年5月7日審理筆錄第4、5頁），核與被告所
          述：我記得有開兩個房間給他們看（見本院97年5 月
          7 日審理筆錄第45頁）相符。而被告以鴻總公司所有
          前開房、地向華南銀行借貸時，確實有簽立上開切結
          書，致華南銀行派員前往上開房、地鑑價時，認該房
          、地確實未予出租他人而加以鑑價等情，復有切結書
          、借據補條款約定書、借據、授信約定書、放款戶帳
          號資料查詢單、華南銀行房地產鑑定表及照片等在卷
          可按。衡諸現今銀行實務，若擔保之抵押物有出租予
          他人之情況時，於核發貸款時係於扣除建物之用益收
          入後再予以核貸，而本案因被告切結該房屋無租賃關
          係，且係發生於九十一年間，故華南銀行具狀陳報稱
          本案若上開房、地有租賃關係存在時，該行核貸之金
          額將為三千五百萬元減該建物之年租金收入，借款金
          額將不再是三千五百萬，有九十六年十一月二十二日
          陳報狀在卷可參，是該行本應核貸三千零九百一十萬
          元即三千五百萬元扣除年租金之收入四百一十萬元（
          十二個月乘以每月租金五萬元再乘以九十一年七月十
          一日至九十八年五月二十九日即六年十月又十四日之
          租期），多借予四百一十萬元之款項，此有證人甲○
          ○證詞可稽（本院97年5月7日審理筆錄第6 頁），公
          訴人於九十七年一月三日論告時認被告係詐得四百八
          十萬元云云，顯有誤會，附此敘明。又被告身為鴻總
          公司實際負責人，於簽立借款契約、切結書等相關貸
          款文件時本應注意詳閱各項文件後再於其上簽名，其
          焉可以當時所簽立之文件甚多而免除其義務，況現今
          銀行於申請貸款之當事人已簽立無租賃關係之切結書
          時，縱發現受鑑之房、地有他人營業之事實，然在該
          處營業之營業人有可能為簽立貸款契約之當事人家屬
          、朋友或其他人使用，所存在之法律關係復有可能有
          無償借用、有償借用、租約到期等多種可能，並非當
          然有租賃關係存在，銀行於鑑價、核貸時又焉能忽視
          申請貸款之當事人所簽立之切結書而逕認該房屋與他
          人存在有租賃關係。此外，復有華南銀行九十六年七
          月陳報狀暨檢附之資料等在卷可查，本院就上情勾稽
          觀之，認被告所辯當時華南銀行承辦人員拿一大疊文
          件給其簽，故其並未注意看，且華南銀行之經理謝世
          雄、承辦人員甲○○及專員都有來現場看過，華南銀
          行應該知道該處有出租給別人云云，實為諉卸刑責之
          詞，不足採信。另被告所為是否涉犯詐欺取財犯行，
          本應以被告行為時為斷，與被告日後之償還借款能力
          及日後華南銀行是否就該抵押物得到全額受償無關，
          附此敘明。
    （三）又被告將系爭房地設定最高限額低押予華南銀行，華
          南銀行因被告隱匿系爭房地出租事實而高估其價值達
          新台幣四百一十萬元，致核定新台幣六千萬元最高限
          額抵押額度，並登記於地政機關土地登記簿上，使被
          告獲有較高額度之最高限額抵押利益，且自土地登記
          簿形式上觀之，已足使社會大眾誤認該房地之價值，
          進而認定被告具有新台幣六千萬融資能力，此亦屬不
          法取得財產上之利益。
    （四）本案事證明確，被告犯行堪以認定，應予依法論科。
  三、(一)按被告行為後，刑法部分條文業於九十四年一月七日
          修正，同年二月二日經總統令公布，並自九十五年七
          月一日起施行。修正後刑法第二條第一項規定：「行
          為後法律有變更者，適用行為時之法律。但行為後之
          法律有利於行為人者，適用最有利於行為人之法律。
          」，此條規定與刑法第一條罪刑法定主義契合，係規
          範行為後法律變更所生新舊法律比較適用之準據，是
          刑法第二條本身雖經修正，尚無比較新舊法之問題，
          應一律適用裁判時之現行刑法第二條以決定適用之刑
          罰法律。又本次修正涵蓋之範圍甚廣，故比較新舊法
          時，應就罪刑有關之共犯、未遂犯、想像競合犯、牽
          連犯、連續犯、結合犯，以及累犯加重、自首減輕暨
          其他法定加減原因（如身分加減）與加減例等一切情
          形，綜其全部罪刑之結果而為比較，復有最高法院九
          十五年五月二十三日所為九十五年度第八次刑事庭會
          議決議第一點法律變更之比較適用原則(四)可資參照
          。
      (二)核被告所為，係犯刑法第三百三十九條第一項之詐欺
          取財罪與同法條第二項之詐欺得利罪。被告以一隱匿
          出租事實行為，同時犯前揭二罪名，為想像競合犯，
          應從情節較重之詐欺取財罪論處。又刑法第三百三十
          九條第一項之詐欺取財罪與詐欺得利罪，其法定刑為
          「五年以下有期徒刑、拘役或科或併科（銀元）一千
          元以下罰金。」，依修正後刑法施行法所增訂第一條
          之一第一項「中華民國九十四年一月七日刑法修正施
          行後，刑法分則編所定罰金之貨幣單位為新臺幣。」
          及該條第二項「九十四年一月七日刑法修正時，刑法
          分則編未修正之條文定有罰金者，自九十四年一月七
          日刑法修正施行後，就其所定數額提高為三十倍。但
          七十二年六月二十六日至九十四年一月七日新增或修
          正之條文，就其所定數額提高為三倍。」之規定，詐
          欺取財罪所得科處之罰金刑為新臺幣三萬元以下罰金
          ，而依被告行為時之法律即罰金罰鍰提高標準條例第
          一條前段規定提高倍數為十倍之規定，詐欺取財罪所
          得科處之罰金刑為一萬元以下罰金，經換算為新臺幣
          後為新臺幣三萬元以下罰金，適用結果修正前後刑法
          第三百三十九條第一項之詐欺取財罪二者罰金額度相
          同，應逕行適用裁判時法即刑法施行法第一條之一第
          一項、第二項前段之規定。另依修正後刑法第三十三
          條第五款：「主刑之種類如下：‥‥五、罰金：新臺
          幣一千元以上，以百元計算之。」之規定，上開之罪
          所得科處之罰金刑最低為新臺幣一千元，已較被告行
          為時之法律所規定之罰金最低額為高，因此，就罰金
          刑法定最低刑度部分比較上述修正前、後之法律，自
          以被告行為時即修正前刑法第三十三條第五款之規定
          較有利於被告。
    （三）原審對被告論罪科刑，故非無見，惟查：（一）華南
          銀行多貸金額為四百一十萬元，非原審所認六十萬元
          ，已有未合。（二）被告隱匿房地出租事實，致華南
          銀行誤核定最高限額抵押額度為新台幣六千萬元，溢
          增新台幣四佰十萬元額度，致被告獲有較高融資額度
          ，難認無詐欺得利事實，然原判決認此未合詐欺得利
          罪要件，尚有未洽，檢察官執此上訴，為有理由，另
          檢察官認此係詐欺得利未遂犯部分，容有誤會；被告
          上訴仍爭執證據能力並否認未構成詐欺取財罪，仍無
          理由，惟原判決既有可議，自應由本院撤銷改判。
    （四）爰審酌被告之素行、犯罪動機、目的、手段、詐取華
          南銀行財物之價值達四百一十萬元、華南銀行對被告
          並無提起詐欺告訴之意願暨被告犯罪後態度等一切情
          狀，量處如主文所示之刑，以示懲儆。再被告之犯罪
          時間在九十六年四月二十四日以前，經核並無中華民
          國九十六年罪犯減刑條例第三條所定不予減刑或第五
          條所定不得減刑之情形，應依同條例第二條第一項第
          三款之規定予以減刑，並依該條例第九條及修正前刑
          法第四十一條第一項前段、修正前罰金罰鍰提高標準
          條例第二條之規定，併諭知被告易科罰金之折算標準
          。本院按：修正前刑法第四十一條第一項前段規定：
          「犯最重本刑為五年以下有期徒刑以下之刑之罪，而
          受六個月以下有期徒刑或拘役之宣告，因身體、教育
          、職業、家庭之關係或其他正當事由，執行顯有困難
          者，得以一元以上三元以下折算一日，易科罰金。」
          ，再被告行為時之易科罰金折算標準，修正前罰金罰
          鍰提高標準條例第二條（已於九十五年五月十七日修
          正刪除，並自九十五年七月一日起施行）前段規定，
          就其原定數額提高為一百倍折算一日，則本案被告行
          為時之易科罰金折算標準，應以銀元一百元以上，三
          百元以下折算一日，經折算為新臺幣後，應以新臺幣
          三百元以上，九百元以下折算一日。而修正後刑法第
          四十一條第一項前段則規定：「犯最重本刑為五年以
          下有期徒刑以下之刑之罪，而受六個月以下有期徒刑
          或拘役之宣告者，得以新臺幣一千元、二千元或三千
          元折算一日，易科罰金。」，經比較新舊法結果，以
          行為時所適用之修正前刑法第四十一條第一項、修正
          前罰金罰鍰提高標準條例第二條規定較有利於被告，
          是依刑法第二條第一項前段之規定，自應適用行為時
          即修正前刑法第四十一條第一項前段、修正前罰金罰
          鍰提高標準條例第二條之規定，併諭知被告易科罰金
          之折算標準）。
據上論斷，應依刑事訴訟法第369條第1項前段、第364 條，刑法
第2條第1項前段、第339條第1項、第2項，修正前刑法第41條第1
項前段，廢止前罰金罰鍰提高標準條例第2條，刑法施行法第1條
之1第1項、第2 項前段，現行法規所定貨幣單位折算新臺幣條例
第2條，中華民國九十六年罪犯減刑條例第2條第1項第3款、第7
條、第9條，判決如主文。
本案經檢察官呂光華到庭執行職務。
中    華    民    國    97    年    5     月    21    日
                  刑事第九庭審判長法  官  陳貽男
                                  法  官  許宗和
                                  法  官  周盈文
以上正本證明與原本無異。
不得上訴。
                                  書記官  王泰元
中    華    民    國    97    年    5     月    21    日
附錄：本案論罪科刑法條全文
中華民國刑法第339條
（普通詐欺罪）
意圖為自己或第三人不法之所有，以詐術使人將本人或第三人之
物交付者，處5年以下有期徒刑、拘役或科或併科1千元以下罰金
。
以前項方法得財產上不法之利益或使第三人得之者，亦同。
前二項之未遂犯罰之。


司法院資訊處製作；財團法人民間司法改革基金會備份。
